ACORDAO-COMPLETO-2531616

ACÓRDÃO 2720/2022 ATA 15/2022 - PRIMEIRA CÂMARA

VISTOS, relatados e discutidos os recursos de reconsideração interpostos por Cláudio de Moraes Machado e Floriano Pastore Júnior contra o Acórdão 4815/2021-TCU-Primeira Câmara, que julgou irregulares as contas especiais dos recorrentes, condenou-os em débitos e aplicou-lhes multa, em razão da impugnação total das despesas realizadas no âmbito de convênio celebrado entre a Fundação de Estudos e Pesquisas em Administração e a União, com recursos do Fundo Nacional de Saúde.
ACORDAM os Ministros do Tribunal de Contas da União, reunidos em sessão da 1ª Câmara, ante as razões expostas pelo Relator e com fundamentos nos arts. 32, inciso I, da Lei 8.443/1992, em:
9.1 conhecer do recurso interposto por Floriano Pastore Júnior e, no mérito, negar-lhe provimento;
9.2 conhecer do recurso interposto por Cláudio de Moraes Machado e, no mérito, dar-lhe provimento parcial para reduzir os valores do débito e da multa que lhe foram atribuídos, alterando os subitens 9.1 e 9.3 do acórdão recorrido, que passariam a ter as seguintes redações:
"9.1. julgar irregulares as contas de Floriano Pastore Júnior e Cláudio de Moraes Machado, condenando-os, individualmente, ao pagamento das quantias abaixo relacionadas, com a incidência dos devidos encargos legais, calculados a partir das datas correspondentes até o efetivo recolhimento, na forma da legislação em vigor, nos termos dos arts. 1°, inciso I, 16, inciso III, alínea "c", 19 e 23, inciso III, da Lei 8.443/1992:
	RESPONSÁVEL
	VALOR ORIGINAL
 (R$) 
	DATA DA OCORRÊNCIA

	Floriano Pastore Júnior
	26.758,42
	1º/12/2006

	Cláudio de Moraes Machado
	69.681,58
	23/10/2007

	Cláudio de Moraes Machado
	743,38
	23/10/2007

9.3. aplicar a Floriano Pastore Júnior e a Cláudio de Moraes Machado, individualmente, a multa prevista no art. 57 da Lei 8.443/1992 c/c o art. 267 do Regimento Interno, nos valores indicados a seguir, com a fixação do prazo de quinze dias, a contar das notificações, para comprovarem, perante o TCU (art. 214, inciso III, alínea "a", do Regimento Interno) , o recolhimento das dívidas aos cofres do Tesouro Nacional, atualizadas monetariamente desde a data do presente acórdão até a dos efetivos recolhimentos, se forem pagas após o vencimento, na forma da legislação em vigor;
	RESPONSÁVEL
	Multa

	Floriano Pastore Júnior
	R$ 20.000,00

	Cláudio de Moraes Machado
	R$ 27.000,00"

9.3. dar ciência desta decisão aos recorrentes, ao Fundo Nacional de Saúde (FNS) e à Procuradoria da República no Distrito Federal.

Recurso de reconsideração interposto por Claudio de Moraes Machado e Floriano Pastore Júnior contra o Acordão 4.815/2021 - 1ª Câmara, que julgou irregulares suas contas especiais, condenou-os em débito e lhes aplicou multas individuais, em razão da impugnação total das despesas realizadas no âmbito do Convênio 9/2006, celebrado entre a Fundação de Estudos e Pesquisas em Administração e a União, com recursos do Fundo Nacional de Saúde.

Primeira Câmara

Fundo Nacional de Saúde (FNS)

3. Recorrentes: Cláudio de Moraes Machado (XXX.773.807-XX); Floriano Pastore Júnior (XXX.424.651-XX)

13.1. Ministros presentes: Walton Alencar Rodrigues (Presidente), Benjamin Zymler e Jorge Oliveira (Relator).
13.2. Ministro-Substituto convocado: Augusto Sherman Cavalcanti.
13.3. Ministro-Substituto presente: Weder de Oliveira.

ACORDAO-COMPLETO-2543537

Acórdão 4198/2022 - Primeira Câmara

FLORIANO PASTORE JUNIOR

JORGE OLIVEIRA

Ministro Walton Alencar Rodrigues

Adoto como relatório a instrução da Secretaria de Recursos (peça 141) , que contou com o endosso dos dirigentes daquela unidade (peças 142 e 143) e do Ministério Público junto ao TCU - MPTCU (peça 144) :
"INTRODUÇÃO
	Trata-se de recursos de reconsideração interpostos por Cláudio de Moraes Machado (peça 102) e Floriano Pastore Júnior (peças 120 e 136) contra o Acórdão 4815/2021-TCU-Primeira Câmara, de 23/2/2021, Relator Ministro Walton Alencar Rodrigues (peça 73) , mantido pelo Acórdão 8121/2021-TCU-Primeira Câmara, de 18/5/2021, Relator Ministro Walton Alencar Rodrigues (peça 104) .   
1.1. Eis o teor do acórdão recorrido: 
ACORDAM os Ministros do Tribunal de Contas da União, reunidos em sessão da 1ª Câmara, ante as razões expostas pelo Relator em:
9.1. julgar irregulares as contas de Floriano Pastore Júnior e Cláudio de Moraes Machado, condenando-os, individualmente, ao pagamento das quantias abaixo relacionadas, com a incidência dos devidos encargos legais, calculados a partir das datas correspondentes até o efetivo recolhimento, na forma da legislação em vigor, nos termos dos arts. 1°, inciso I, 16, inciso III, alínea "c", 19 e 23, inciso III, da Lei 8.443/1992:

9.2. fixar o prazo de 15 (quinze) dias, a contar da data da notificação, para que os responsáveis de que trata o subitem anterior comprovem, perante o Tribunal, o recolhimento das referidas quantias aos cofres do Fundo Nacional de Saúde, nos termos do art. 23, inciso III, alínea "a", da Lei 8.443/1992 c/c o art. 214, inciso III, alínea "a", do Regimento Interno do TCU (RI/TCU) ;
9.3. aplicar a Floriano Pastore Júnior e a Cláudio de Moraes Machado, individualmente, a multa prevista no art. 57 da Lei 8.443/1992 c/c o art. 267 do Regimento Interno, nos valores indicados a seguir, com a fixação do prazo de quinze dias, a contar das notificações, para comprovarem, perante o TCU (art. 214, inciso III, alínea "a", do Regimento Interno) , o recolhimento das dívidas aos cofres do Tesouro Nacional, atualizadas monetariamente desde a data do presente acórdão até a dos efetivos recolhimentos, se forem pagas após o vencimento, na forma da legislação em vigor;
	RESPONSÁVEL
	Multa

	Floriano Pastore Júnior
	R$ 20.000,00

	Cláudio de Moraes Machado
	R$ 30.000,00

9.4. nos termos do art. 28, inciso II, da Lei 8.443/1992, autorizar a cobrança judicial das dívidas, caso não atendidas as notificações ou não tenha sido possível a implementação da medida de que trata o subitem anterior;
9.5. expirado o prazo para pagamento da dívida, com fundamento no art. 28 da Lei 8.443/1992 c/c os arts. 214, inciso III, e 219 do Regimento Interno do TCU, determinar o desconto integral ou parcelado da dívida nos vencimentos, subsídio, salário ou proventos dos servidores regidos pela Lei 8.112/1990, observados os limites previstos na legislação pertinente. 
9.6. encaminhar cópia deste acórdão, acompanhado do relatório e voto que o fundamentam, à Procuradoria da República no Distrito Federal, nos termos do art. 16, § 3º, da Lei 8.443/1992;
9.7. dar ciência ao Fundo Nacional de Saúde do teor deste acórdão.
HISTÓRICO
Esta tomada de contas especial (TCE) foi instaurada pela Coordenação de Contabilidade (CCONT) da Diretoria Executiva do Fundo Nacional de Saúde (FNS) , em função de impugnação total das despesas realizadas no âmbito do Convênio 9/2006 (Siafi 556728) , celebrado entre a União Federal, por intermédio do Ministério da Saúde (MS) , e a Fundação de Estudos e Pesquisas em Administração (Fepad) , representada pelo então Diretor-Presidente Floriano Pastore Júnior. 
2.1.	Esse convênio teve por objeto o apoio técnico e financeiro ao Projeto "Jornadas do Conhecimento: aprendendo e fazendo a saúde coletiva", visando ao fortalecimento do Sistema Único de Saúde (SUS) (peça 1, p. 83) , com vigência de 11/4/2006 a 30/9/2009, com previsão de prestação de contas final até 29/11/2009 (peça 1, p. 92, 106, 172, 268; peça 3, p. 115) . 
2.2.	Do total previsto no convênio (R$ 482.200,00) , foram repassados os seguintes valores, totalizando R$192.880,00: 
	Parcela
	Ordem Bancária
	Valor-R$
	Data do crédito na conta específica do convênio 

	1
	2006OB920554
	96.440,00
	1º/12/2006 (peça 1, p. 130) 

	2
	2006OB90021
	96.440,00
	4/1/2007 (peça 1, p. 130) 

2.3.  Por meio da instrução consubstanciada na peça 11, a Secretaria de Controle Externo da Saúde propôs a citação e a audiência dos ora recorrentes. Essas medidas foram autorizadas em 30/9/2016, conforme despacho do Secretária da referida Secretaria (peça 13) . 
2.4. Foram realizadas as notificações dos srs. Cláudio de Moraes Machado e Floriano Pastore Júnior nos termos a seguir demonstrados: 
	Responsável
	Medida adotada
	Ofício
	Data Aviso Recebimento
	Peças

	Floriano Pastore Júnior
	Citação e Audiência
	0570/2016
	5/10/2016
	15 e 19

	Cláudio de Moraes Machado
	Citação e Audiência
	0632/2016
	16/11/2016
	29 e 33  

2.5.	Foi apresentada a defesa pelo sr. Floriano Pastore Júnior em 20/12/2016 (peça 37) . Não houve por parte do sr. Cláudio de Moraes Machado manifestação formal de defesa, motivo pelo qual o TCU o considerou revel, para todos os efeitos, nos termos do art. 12, §3º, da Lei 8.443/1991, consoante trecho extraído do Voto condutor do acórdão recorrido, assim transcrito: 
O responsável Cláudio de Moraes Machado, regularmente citado, apresentou manifestação por e-mail em 04/01/2017. Alertado de que os documentos encaminhados por meio eletrônico deveriam ser remetidos no prazo de até cinco dias, o gestor não formalizou o envio de sua defesa, restando formalmente caracterizada sua revelia. 
Em que pese não haver formalização da defesa, as informações trazidas pelo responsável foram juntadas aos autos e foram examinadas como parte do conjunto probatório pela unidade técnica. (grifado) 
2.6.	Mediante a instrução de mérito de peça 46, a Secretaria de Controle Externo de Saúde propôs que as contas dos referidos responsáveis fossem julgadas irregulares, com imputação de débito e aplicação de multa. 
2.7.	Em atendimento à proposta contida no Parecer do Ministério Público junto ao TCU, de 16/6/2017, representado pelo procurador Rodrigo Medeiros de Lima (peça 49) , o Relator do processo, Ministro Walton Alencar Rodrigues, determinou, preliminarmente, a realização das medidas sugeridas pelo MPTCU, conforme Despacho de 14/6/2018 (peça 50) . 
2.8.	Essas medidas foram implementadas por meio do Ofício 0367/2018-TCU-SecexSaúde, de 22/8/2018 (peça 51) . Em resposta à diligência realizada pelo TCU, o Tribunal de Justiça do Distrito Federal e dos Territórios - TJDFT encaminhou ao TCU o Ofício 381/2018, de 5/9/2018, informando que não foi nomeado liquidante da Fundação de Estudos e Pesquisas em Administração - Fepad e que o processo 2009.01.1.123272-6, relativo à liquidação da aludida Fundação, foi extinto (peça 53) .  
2.9.	Em face da proposta do MPTCU (subitem 2.7) , acolhida pelo Relator do processo, foi realizada nova citação do sr. Floriano Pastore Júnior por intermédio do Ofício 0040/2019-TCU-SecexSaúde, de 31/1/2019 (peça 56) , devidamente entregue no endereço do aludido responsável em 6/2/2019, conforme Aviso de Recebimento dos Correios (peça 57) . 
2.10.	Foram apresentados em 23/5/2019 novos elementos de defesa pelo sr. Floriano Pastore Júnior em razão da nova citação que lhe foi feita (peça 65) .  
2.11.	Em nova instrução de mérito, de 23/9/2019, a Secretaria de Controle Externo de Saúde propôs que as contas do sr. Floriano Pastore Júnior fossem julgadas irregulares, com imputação de débito pelo total transferido, e aplicação de multa (peça 66) . 
2.12.	Em seu parecer de peça 68, de 2/4/2020, o MPTCU, representado pelo procurador Rodrigo Medeiros de Lima, anuiu à proposta de mérito da unidade, sugerindo, adicionalmente, que também fosse excluído da relação processual o sr.  Cláudio de Moraes Machado, devendo ser responsabilizado pelo débito apurado neste processo exclusivamente o sr. Floriano Pastore Júnior. 
2.13.	 Divergindo das propostas da unidade técnica e do MPTCU, o Relator do processo votou no sentido de atribuir débito aos ora recorrentes, segundo a participação de cada um na execução das despesas relacionadas ao convênio objeto desta TCE. Em razão dessa proposta, o TCU decidiu julgar irregulares as contas dos recorrentes, com imputação de débito e aplicação de multa, nos termos do Acórdão 4815/2021-TCU-Primeira Câmara, Relator Ministro Walton Alencar Rodrigues (peças 73 e 74) . 
2.14.	Em 18/5/2021, mediante o Acórdão 8181/2021-TCU-Primeira Câmara, Relator Ministro Walton Alencar Rodrigues (peça 104) , o Tribunal rejeitou embargos de declaração opostos pelo sr. Floriano Pastore Júnior ao acórdão indicado no item precedente. 
2.15. 	Irresignados, os recorrentes apresentam estes recursos de reconsideração contra o Acórdão 4815/2021-TCU-Primeira Câmara, Relator Ministro Walton Alencar Rodrigues. 
2.16.	No caso do sr. Floriano Pastore Júnior, ele juntou aos autos novos elementos recursais em 3/8/2021 (peças 136 e 137) . 
EXAME DE ADMISSIBILIDADE
3.	Reiteram-se os exames preliminares de admissibilidade (peças 123 e 124) , ratificados pelo Relator dos recursos, Ministro Jorge Oliveira, que concluiu pelo conhecimento dos recursos, eis que preenchidos os requisitos de admissibilidade previstos na Lei 8.443/1992 e no Regimento Interno do TCU, suspendendo-se os efeitos dos subitens 9.1, 9.2, 9.3, 9.4 e 9.5 do Acórdão 4815/2021-TCU-Primeira Câmara (peça 128) .   
EXAME TÉCNICO
Delimitação do recurso
4.	Constituem objetos desta instrução verificar se: 
4.1. 	Preliminar:
	a) houve a ocorrência da prescrição decenal da pretensão punitiva fundada em decisão do TCU com base no Código Civil (Acórdão 1441/2016-TCU-Plenário, Redator Ministro Walton Alencar Rodrigues) ; 
b) houve a ocorrência da prescrição quinquenal das pretensões ressarcitórias e punitivas fundadas em decisão do TCU, à luz da Lei 9.873/1999, inclusive a prescrição intercorrente de que trata o art. 1º, §1º, dessa lei; e
	c) é interrompida por uma única vez a prescrição de que trata a Lei 9.873/1999, aplicando-se, subsidiariamente, o disposto no art. 202 do Código Civil, consoante alegado pelo recorrente. 	 
4.2. 	Mérito: 
a) os valores imputados como débito ao sr. Cláudio de Moraes Machado se referem efetivamente às despesas executadas durante a sua gestão como presidente da Fepad (23/10/2007 13/5/2008) ; 
b) há demonstração nos autos do nexo de causalidade entre os desembolsos realizados com recursos do Convênio 009/2006 e as despesas indicadas nesta tomada de contas especial;  
c) no presente caso deve ser aplicado o entendimento contido nos Acórdão 3327/2019-TCU-Primeira Câmara, Relator Ministro Vital do Rêgo, e 3739/2019-TCU-1ª Câmara, Relator Ministro Bruno Dantas; 
d) há nos autos elementos que demonstram que os recursos públicos federais repassados à Fepad, mediante o convênio tratado nesta TCE, foram integralmente aplicados no objeto ajustado e que, por isso, não haveria prejuízo ao erário a ser ressarcido pelos recorrentes;  
e) a ausência de má-fé impede a imputação de débito e a aplicação de multa aos recorrentes; e
f) as alegações recursais apresentadas pelos recorrentes são procedentes e devem ser acolhidas no sentido de reformar o acórdão recorrido.
4.3.	No item 6 em diante será examinado o mérito dos recursos com base nas alegações recursais apresentadas pelos recorrentes.  
PRELIMINAR
5.	Prescrição 
5.1.  	No essencial, o sr. Floriano Pastore Júnior alega ter ocorrido a prescrição quinquenal das pretensões punitiva e ressarcitória de que trata a Lei 9.873/1993, consoante já decidido pelo Supremo Tribunal Federal (STF) . 
5.2.	Para o recorrente, diversamente do que teria constado do Voto condutor do Acórdão 8181/2021-TCU-Primeira Câmara, Relator Ministro Walton Alencar Rodrigues, por meio do qual o Tribunal julgou embargos de declaração opostos ao acórdão ora recorrido (peça 104) , a interrupção do prazo prescricional somente se dá uma única vez, à luz do disposto no art. 202 do Código Civil, aplicado subsidiariamente aos processos de controle externo, razão pela qual considera que teria ocorrido, no presente caso, interrupção intercorrente da prescrição.        
5.3.		No exame da prescrição, a Secretaria de Recursos do TCU, como unidade técnica, tem adotado os entendimentos detalhados na peça 140, que contêm estudos e pronunciamentos anteriores da secretaria sobre o tema, não obstante reconhecer que o TCU adota a tese da imprescritibilidade em relação ao ressarcimento de prejuízo causado ao Erário.  
5.4.	Nessas manifestações estão desenvolvidas as seguintes premissas, as quais serão utilizadas no presente exame: 
	a)  ao julgar o Recurso Extraordinário - RE 636.886, o Supremo Tribunal Federal (STF) conferiu nova interpretação ao art. 37, § 5º, da Constituição Federal, fixando a tese de que "é prescritível a pretensão de ressarcimento ao erário fundada em decisão de Tribunal de Contas";
	b) as pretensões punitiva e a ressarcitória devem observar o mesmo regime na atividade de controle externo, dado o objetivo comum da prescrição, de fixar prazo para o Tribunal de Contas agir, para caracterizar o ilícito, identificar seu autor, dimensionar as consequências da conduta e impor as consequências legais, independentemente de tais consequências terem natureza punitiva ou ressarcitória; e 
	c) até que sobrevenha norma específica, entende-se que a prescrição das pretensões punitiva e ressarcitória, no processo de controle externo, deve observar o regime da Lei 9.873/1999, na linha dos recentes pronunciamentos do STF a respeito. Assim, sem prejuízo de se realizar o exame da prescrição também segundo o prazo decenal previsto no Código Civil, no caso da prescrição da pretensão punitiva, o critério adotado, na formulação da proposta de encaminhamento, será o da Lei 9.873/1999.  
I - Exame da prescrição da pretensão punitiva fundada em decisão do Tribunal de Contas da União à luz do art. 205 do Código Civil (Acórdão 1441/2016-TCU-Plenário, Redator Ministro Walton Alencar Rodrigues)  
5.5.  	Não ocorreu no presente caso a prescrição decenal da pretensão punitiva fundada em decisão do TCU em relação aos recorrentes, à luz do art. 205 do Código Civil e do Acórdão 1441/2016-TCU-Plenário, Redator Ministro Walton Alencar Rodrigues, considerando que, entre os atos ilícitos atribuídos aos referidos responsáveis, em 1º/12/2006 (subitem 9.1 do Acórdão recorrido) , e a ordenação das citações e audiências dos responsáveis, datada em 30/9/2016 (subitem 2.3, retro) , medida que interrompe a prescrição em comento, consoante disposto no subitem 9.1.3 do referido Acórdão 1441/2016-TCU-Plenário, não transcorreram mais de 10 (dez) anos. 
5.6.  	De acordo com o subitem 9.1.4 do mencionado Acórdão 1441/2016-TCU-Plenário, "a prescrição interrompida recomeça a correr da data em que for ordenada a citação, a audiência ou oitiva da parte, nos termos do art. 202, parágrafo único, parte inicial, do Código Civil". In casu, esse recomeço se deu em 30/9/2016, data em que foram ordenadas as citações e as audiências dos recorrentes. Considerando que o Acórdão 4815/2021-TCU-Primeira Câmara, ora recorrido, foi prolatado em 23/3/2021, com o julgamento da tomada de contas especial, o prazo decenal também não foi extrapolado após o reinício da contagem, razão pela qual pode-se concluir que, também neste caso, não ocorreu a prescrição da pretensão punitiva fundada em decisão do TCU sob o regime do Código Civil.    
5.7.  	Portanto, fica afastada a prescrição da pretensão punitiva fundada em decisão do TCU à luz do regime do Código Civil em relação aos recorrentes.     
II - Exame da prescrição das pretensões ressarcitória e punitiva fundadas em decisão do TCU com base no regime da Lei 9.873/1999
5.8.    	Ressalte-se que a Lei 9.873/1999 estabeleceu prazo genérico de 5 (cinco) anos para exercício da pretensão punitiva:
Art. 1º Prescreve em cinco anos a ação punitiva da Administração Pública Federal, direta e indireta, no exercício do poder de polícia, objetivando apurar infração à legislação em vigor, contados da data da prática do ato ou, no caso de infração permanente ou continuada, do dia em que tiver cessado.
§ 1º Incide a prescrição no procedimento administrativo paralisado por mais de três anos, pendente de julgamento ou despacho, cujos autos serão arquivados de ofício ou mediante requerimento da parte interessada, sem prejuízo da apuração da responsabilidade funcional decorrente da paralisação, se for o caso.
§ 2º Quando o fato objeto da ação punitiva da Administração também constituir crime, a prescrição reger-se-á pelo prazo previsto na lei penal. (grifado) 
5.9.  	No que se refere ao termo inicial, o caput do referido art. 1º da Lei 9.873/1999 oferece solução que não discrepa do modelo adotado no já mencionado incidente de uniformização de jurisprudência do TCU (Acórdão 1441/2016-TCU-Plenário, Redator Ministro Walton Alencar Rodrigues) e nos Acórdão 5130/2017-TCU-Primeira Câmara, Relator Ministro Bruno Dantas, e 2278/2019-TCU-1ª Câmara, Relator Ministro-Substituto Augusto Sherman Cavalcanti, com a adição da particularidade de explicitar o caso de infrações permanentes ou continuadas:
	Regra geral: "data da prática do ato";
Regra especial: "no caso de infração permanente ou continuada, do dia em que tiver cessado".
5.10.  	No regime da Lei 9.873/1999, a prescrição das pretensões punitiva ou ressarcitória só começa a fluir, no caso de convênios e de outros instrumentos congêneres, no momento em que foram prestadas as contas ou a partir da data da primeira medida de apuração dos fatos, o que ocorrer primeiro. Nos casos em que a relação jurídica for contratual (não sujeita à prestação de contas específica) ou extracontratual, o prazo começa a fluir da data do fato ilícito ou da data de consumação do dano (conforme o caso) , excetuando os casos de infração permanente ou continuada, que se inicia a partir da cessação da ilicitude.
5.11.   	Prevê a Lei 9.873/1999, contudo, causas interruptivas da prescrição das pretensões ressarcitória e punitiva (a lei não faz distinção entre pretensão punitiva e pretensão ressarcitória) após o início da marcha do prazo prescricional, conforme dispõe o art. 2º da referida Lei, com a redação conferida pela Lei 11.941/2009, verbis:
Art. 2º Interrompe-se a prescrição da ação punitiva:
I - pela notificação ou citação do indiciado ou acusado, inclusive por meio de edital; 
II - por qualquer ato inequívoco, que importe apuração do fato;
III - pela decisão condenatória recorrível;
IV - por qualquer ato inequívoco que importe em manifestação expressa de tentativa de solução conciliatória no âmbito interno da administração pública federal.
5.12.  	Neste ponto, merece destacar o seguinte excerto do voto do Ministro Luís Roberto Barroso no Mandado de Segurança 32.201, do Supremo Tribunal Federal (STF) , no qual deixa patenteado que a prescrição da ação punitiva se interrompe "por qualquer ato inequívoco, que importe apuração do fato" (art. 2º, inciso II, da Lei 9.873/1999) , além, evidentemente, das demais causas interruptivas indicadas no mencionado dispositivo legal (art. 2º, incisos I, III e IV) :  
31 Pois bem. Aplicando-se, seja por interpretação direta seja por analogia, a regulamentação da Lei nº 9.783/1999 ao caso concreto, verificam-se os seguintes marcos temporais: a) o impetrante foi sancionado por conduta omissiva, na medida em que teria, segundo o TCU, deixado de concluir tempestivamente Plano de Desenvolvimento do Assentamento Itamarati I, na condição de Superintendente do INCRA/MS, cargo que deixou de exercer em 13.02.2003 (e-doc. 74) ; b) em 16.05.2007, por meio do Acórdão nº 897/2007, o TCU, ao conhecer de solicitação da Comissão de Fiscalização Financeira e Controle da Câmara dos Deputados, determinou a realização de auditoria na Superintendência Regional do Incra em Mato Grosso do Sul, com o objetivo de verificar a regularidade dos recursos federais aplicados na operacionalização dos Assentamentos Itamarati I e II (e-doc 3, fl. 2) ; c) em 11.09.2008, o impetrante foi notificado para apresentar justificativa, nos termos do art. 12, III, da Lei Orgânica do TCU (e-doc 11, fl. 169) ; d) na sessão de 15.02.2012, foi proferido o Acórdão nº 356/2012, por meio do qual o Plenário do TCU condenou o impetrante ao pagamento de multa no valor de R$ 10.000,00 (e-doc 37, fl. 30) ; e) na sessão de 13.03.2013, através do Acórdão nº 516/2013, o valor da multa foi reduzido para R$ 5.000,00 (e-doc 63, fl. 37) .
32. Estabelece o art. 1º da Lei nº 9.873/1999 que o prazo prescricional se inicia "da data da prática do ato ou, no caso de infração permanente ou continuada, do dia em que tiver cessado". Considerando que a conduta imputada ao impetrante possui natureza omissiva, a infração deve ser tida como permanente, somente tendo cessado com a exoneração do impetrante do cargo, o que ocorreu com a publicação da respectiva portaria em 13.02.2003. Este é, portanto, o termo inicial da prescrição.
33. De acordo com o art. 2º, II, da Lei nº 9.873/1999, a prescrição da ação punitiva se interrompe "por qualquer ato inequívoco, que importe apuração do fato". A irregularidade atribuída ao impetrante foi apurada através de auditoria realizada pela Superintendência Regional do INCRA/MS. Tal auditoria foi determinada pelo TCU através do Acórdão nº 897/2007, prolatado na sessão de 16.05.2007. Ao determinar a realização da auditoria, o TCU indubitavelmente praticou ato inequívoco a importar a apuração do fato, interrompendo, portanto, a prescrição, antes de decorrido o prazo de 5 (cinco) anos.
34. Em 11.09.2008, o impetrante foi notificado para apresentar justificativa, nos termos do art. 12, III, da Lei Orgânica do TCU (e-doc 11, fl. 169) . A notificação do investigado por possível irregularidade é causa de interrupção da prescrição da ação punitiva, nos termos do artigo 2º, I, da Lei nº 9.873/1999.
35. Posteriormente, na sessão de 15.02.2012 - mais uma vez antes de completado o lapso temporal de 5 (cinco) anos -, foi proferido o Acórdão nº 356/2012, por meio do qual o Plenário do TCU condenou o impetrante ao pagamento de multa no valor de R$ 10.000,00. Trata-se de decisão condenatória recorrível, que também interrompe o prazo prescricional (Lei nº 9.873/1999, art. 2º, III) .
36. Conclui-se, portanto, que, aplicadas as normas da Lei nº 9.873/1999, não ocorreu a prescrição da pretensão punitiva do TCU em relação ao impetrante. (grifado) 
5.13. 	Em um outro julgado sobre essa matéria, ao aplicar igual lógica prescricional no Mandado de Segurança 36.067, cujo agravo regimental foi apreciado pela 2ª Turma do Supremo Tribunal Federal, o Ministro Ricardo Lewandowski constatou a ocorrência de cinco causas interruptivas naquele caso concreto, inclusive no âmbito do controle interno, como se vê no seguinte trecho do inteiro teor do acórdão lavrado naquele mandamus: 
7. Ora, adotando-se a tese exposta no MS 32.201, e considerando o termo a quo (30/12/1999) , constataríamos a incidência de cinco causas interruptivas do prazo prescricional: a)  relatório de auditoria em conjunto realizada pelo Denasus e pela Secretaria Federal de Controle, lavrado em 06/07/2001, sendo este, certamente, um ato inequívoco que importou a apuração do fato (art. 2º, II, da Lei n. 9.873/1999) ; b)  instauração de Tomada de Contas Especial pelo FNS, ocorrida em 05/10/2005, sendo este também, certamente, um ato inequívoco que importou a apuração do fato (art. 2º, II, da Lei n. 9.873/1999) ; c)  a autuação da presente Tomada de Contas Especial no âmbito do Tribunal de Contas da União, ocorrida em 12/08/2008, sendo este também, certamente, um ato inequívoco que importou a apuração do fato (art. 2º, II, da Lei n. 9.873/1999) ; d)  o ato que ordenou a citação do responsável, ora impetrante, ocorrida em 12/07/2010 (art. 2º, I, da Lei n. 9.873/1999) ; e e)  o exercício do poder punitivo ocorrido em 20/06/2012, data da prolação do Acórdão 1563/2012-TCU-Plenário (art. 2º, III, da Lei n. 9.873/1999) . 
8. Como se vê, ainda que aplicadas as normas da Lei n. 9.873/1999, também não teria ocorrido a prescrição da pretensão punitiva do TCU em relação ao impetrante." (grifado) 
5.14. 	Com base em todo o delineamento jurídico acima exposto, passa-se a examinar a seguir se houve a ocorrência de prescrição quinquenal das pretensões ressarcitória e punitiva fundadas em decisão do TCU, lembrando que deverão ser consideradas todas as causas interruptivas da prescrição ocorridas e comprovadas nos presentes autos, sejam elas ocorridas na fase interna ou na fase externa da TCE, considerando-se as regras atinentes ao início do prazo prescricional e às causas interruptivas da prescrição contidas na Lei 9.873/1999, bem como as premissas apresentadas nos Mandados de Segurança 32.201 e 36.067 do STF, anteriormente comentadas.
5.15.  	No caso vertente, a contagem do prazo prescricional quinquenal das pretensões ressarcitória e punitiva de que trata a Lei 9.873/1999 tem início em 1º/12/2006, conforme descrito no subitem 5.5, retro. 
5.16. 	Cabe anotar que a contagem do prazo prescricional em comento foi interrompida em 21/11/2010, data da autuação da presente tomada de contas especial pelo Fundo Nacional de Saúde - FNS (peça 1, p. 2) . Esse ato constitui, sem dúvida, causa interruptiva da prescrição de que cuida a Lei 9.873/1999, conforme jurisprudência do STF alhures transcrita.  
5.17.  	Novos marcos interruptivos da prescrição quinquenal, dentre outros, ocorreram no presente caso, consoante abaixo indicado, sendo relevante destacar que todos os atos em questão representam causas interruptivas previstas na Lei 9.873/1999, pois constituem atos inequívocos de apuração dos fatos de que trata o art. 2º, inciso II, da citada norma, consoante decidido pelo STF:   
	ATOS
	DATA
	PEÇAS

	Relatório do Tomador de Contas Especial 324/2010 do Fundo Nacional de Saúde. Imputação de débito. 
	25/11/2010
	3, p. 166

	Relatório de Auditoria 1281/2013 da Controladoria-Geral da União (CGU) . Imputação de débito. 
	16/9/2013
	3, p. 196

	Certificado de Auditoria 1281/2013 da CGU. Irregularidade das contas. 
	16/9/2013
	3, p. 199

	Parecer do Dirigente do Órgão de Controle Interno 1281/2013. Irregularidade das contas.
	16/9/2013
	3, p. 200

	Pronunciamento do Ministro de Estado da Saúde. Irregularidade das contas.
	16/12/2013
	3, p. 202

	Autuação do processo de tomada de contas especial no âmbito do TCU.
	31/1/2014
	Capa

	Instrução da Secretaria de Controle Externo da Saúde (SecexSaúde) . Proposta de citação e audiência.
	29/9/2016
	11

	Citação e audiência do sr. Floriano Pastore Júnior por meio do Ofício 0570/2016-TCU/SecexSaúde.  
	3/10/2016
	15

	Citação de audiência do sr. Cláudio de Moraes Machado mediante o Ofício 0632/2016-TCU/SecexSaúde. 
	16/11/2016
	29

	Instrução de mérito pela Secretaria de Controle Externo da Saúde. Proposta de irregularidade das contas, imputação de débito e aplicação de multa aos recorrentes. 
	31/5/2017
	46

	Parecer do Ministério Público junto ao TCU, representado pelo procurador Rodrigo Medeiros de Lima. Proposta de diligência e nova citação do sr. Floriano Pastore Júnior pela totalidade do valor transferido à Fepad. 
	16/6/2017
	49

	Despacho do Relator do processo, Ministro Walton Alencar Rodrigues, determinando a adoção das medidas propostas pelo MPTCU. 
	14/8/2018
	50

	Nova citação do sr. Floriano Pastore Júnior por meio do Ofício 0040/2019-TCU/SecexSaúde.
	31/1/2019
	56

	Pedido de prorrogação de prazo formulado pelo sr. Floriano Pastore Júnior para atendimento à citação realizada por intermédio do ofício acima mencionado.
	21/2/2019
	58

	Despacho do Relator do processo, Ministro Walton Alencar Rodrigues, deferimento a prorrogação solicitada pelo sr. Floriano Pastore Júnior.  
	11/3/2019
	60

	Novos elementos de defesa apresentados pelo sr. Floriano Pastore Júnior.
	23/5/2019
	65

	Instrução de mérito pela Secretaria de Controle Externo de Saúde - Secex/Saúde. Irregularidade das contas do sr. Floriano Pastore Júnior, com imputação de débito e aplicação de multa.
	23/9/2019
	66

	Parecer do Ministério Público junto ao TCU, representado pelo procurador Rodrigo Medeiros de Lima. Manifestação de acordo com a proposta da unidade técnica, sugerindo, adicionalmente, a exclusão do rol de responsáveis do nome do sr. Cláudio de Moraes Machado.
	2/4/2020
	68

	Acórdão 4815/2021-TCU-Primeira Câmara, Relator Ministro Walton Alencar Rodrigues. Irregularidade das contas dos recorrentes, com imputação de débito e aplicação de multa.
	23/3/2021
	73

	Acórdão 8181/2021-TCU-Primeira Câmara, Relator Ministro Walton Alencar Rodrigues. Julgamento de embargos de declaração opostos pelo sr. Floriano Pastore Júnior ao acórdão recorrido, sem efeitos infringentes.
	18/5/2021
	104

5.18.	Em relação ainda a essa questão, cabe discorrer sobre a alegação do sr. Floriano Pastore Júnior de que a interrupção da prescrição se daria uma única vez, consoante disposto no art. 202 do Código Civil (subitem 5.2, retro) . Para o recorrente, esse dispositivo do Código Civil aplica-se subsidiariamente aos processos de controle externo.  
5.19.	Manifestamente improcedente esse argumento, pelos seguintes motivos:
	a) a Lei 9.873/1999, utilizada pelo recorrente para suscitar a ocorrência de prescrição quinquenal das pretensões punitiva e ressarcitória relacionada aos atos a ele atribuídos, não prevê essa limitação à interrupção da prescrição;  
	b) o art. 202 do Código Civil não se aplica subsidiariamente às regras de prescrição de que trata a referida Lei 9.873/1999, porquanto não há lacuna a ser preenchida em relação às regras de prescrição adotada por essa norma; 
	c) o Acórdão 1441/2016-TCU-Plenário, Redator Ministro Walton Alencar Rodrigues prevê que a interrupção da prescrição da pretensão punitiva fundada em decisão do TCU se dá uma única vez, porém deve ser aplicada somente nos casos em que se discute a prescrição decenal da prescrição punitiva à luz do Código Civil;  
	d) a interrupção da prescrição quinquenal das pretensões punitiva e ressarcitória de que trata a Lei 9.873/1999 ocorre todas as vezes em que for praticado qualquer ato inequívoco que importe apuração do fato, consoante decidido pelo STF nos autos dos MS 32.201 e 36.067 (subitens 5.12 e 5.13, retro) ; e
	e) é da essência da prescrição intercorrente prevista no art. 1º, §1º, da Lei 9.873/1999 a possibilidade de interrupção da prescrição todas as vezes em que forem praticados atos inequívocos que importem apuração dos fatos, ou seja, a prescrição intercorrente somente ocorreria na eventualidade de o processo ficar paralisado por mais de três anos, fato que não ocorreu no presente caso, conforme demonstrado no subitem 5.17, retro. 
5.20.	Portanto, pelos elementos enunciados anteriormente pode-se concluir que não ocorreu no presente caso a prescrição quinquenal das pretensões punitiva e ressarcitória fundadas em decisão do TCU, à luz do previsto no art. 1º da Lei 9.873/1999, nem mesmo a prescrição intercorrente de que trata o art. 1º, § 1º, da referida norma, devendo, pois, ser considerada improcedente a alegação do sr. Floriano Pastore Júnior. 
MÉRITO
6. 	Das razões recursais: Cláudio de Moraes Machado (peça 102) 
6.1.	No essencial, o recorrente alega que: 
	a) foi presidente da Fepad durante o curto período de 23/10/2007 a 13/5/2008 e que os valores a ele imputados como débito se referem a períodos em que ele não era o presidente da Fepad (Datas das ocorrências: 1º/12/2006 e 4/1/2007, subitem 9.1 do acórdão recorrido) ;  
	b) os recursos financeiros objeto desta TCE foram repassados integralmente ao Fepad durante a gestão do sr. Floriano Pastore Júnior e por ele transferidos da conta específica do convênio para a conta administrativa da Fundação, não incidindo sobre o recorrente responsabilidade alguma sobre esse procedimento indevido;  
	c) não teria sido formalmente instado pelo órgão repassador a prestar contas parcial dos recursos transferidos com base no convênio objeto desta TCE, motivo pelo qual não deve ser responsabilizado por eventual não apresentação da prestação de contas relativa à primeira parcela dos recursos liberados; 
	d)  unidade técnica e o Ministério Público junto ao TCU propuseram a exclusão do seu nome do rol de responsáveis neste processo por considerarem que a responsabilidade pelo débito apurado no processo era exclusivamente do sr. Floriano Pastore Júnior; e 
	e) sempre agiu de boa-fé e imbuído dos mais altivos interesses, secundados pela soberania do interesse público.  
6.2. 	Com fulcro nessas alegações, o recorrente pede o provimento do recurso e o afastamento do débito e da multa a ele imputados.  
Análise
6.3.  	Procedem parcialmente as alegações do recorrente, consoante a seguir delineado. 
6.4.	Pelos elementos constantes dos autos, deve-se admitir que a presidência do sr. Cláudio de Moraes Machado à frente da Fepad ocorreu no período de 23/10/2007 a 13/5/2008, consoante alegado, haja vista que houve a renúncia coletiva dos membros da diretoria da Fepad em 13/5/2008 (subitem 6.1, alínea "a", retro) .  
6.5.	Tal conclusão está em consonância com as informações constantes do Termo de Compromisso firmado entre o Ministério Público da União e o sr. Mamede Said Maia Filho, nomeado administrador provisório da Fepad em 23/6/2008 (peça 5, p. 9-11) . 
6.6.	Nesse Termo de Compromisso consta a informação de que na aludida data a Fepad encontrava-se acéfala administrativamente em razão da renúncia coletiva de seus administradores, ocorrida em 13/5/2008. 
6.7.	Dessa forma, a responsabilidade do recorrente fica adstrita ao período em que, efetivamente, exerceu a presidência da Fepad (23/10/2007 a 13/5/2008) . 
6.8.	Neste caso, com base na Relação de Pagamentos Efetuados, descrita na Prestação de Contas Parcial relativa ao Convênio 009/2006, encaminhada ao órgão repassador pela Fepad em 28/10/2008, por meio do Ofício 474/2008-FEPAD - Presidência (peça 1, p. 313-347) , devem ser excluídos do débito imputado ao recorrente os seguintes valores, uma vez que se referem a despesas realizadas após a sua renúncia à presidência do Fepad, ocorrida em 13/5/2008, consoante acima indicado: 
	Valor - R$ 
	Data da emissão da ordem bancária
	Peça

	8,00
	19/5/2008
	1, p. 343

	1.300,00
	20/5/2008
	1, p. 343

	3.236,00
	20/5/2008
	1, p. 343

	2.000,00
	20/5/2008
	1, p. 343

6.9.	Importa esclarecer que esses valores devem ser abatidos do valor de R$ 7.287,38 descrito no subitem 9.1 do Acórdão recorrido, reduzindo, assim, o débito a ser imputado ao recorrente.
6.10.	Demais, é preciso reconhecer que há uma inconsistência na definição da data a partir da qual incidem os juros e a correção monetária sobre débitos imputados ao recorrente no subitem 9.1 do acórdão impugnado, pelos seguintes motivos:
	a) primeiro, porque as datas das ocorrências constantes do acórdão recorrido se referem às datas em que os recursos financeiros foram transferidos da conta específica do convênio para a conta administrativa da Fepad pelo sr. Floriano Pastore Júnior; 
	b) segundo, porque o sr. Cláudio de Moares Machado não foi o responsável por essas transferências indevidas e, por isso, não há base jurídica para lhe responsabilizar pelos juros e correção monetária entre as datas em que tais transferências foram realizadas pelo Presidente antecessor até a data em que o recorrente tomou posse na Presidência da Fepad (subitem 6.1, alínea "c", retro) .
6.11.	No caso, a responsabilidade pelos juros e correção monetária sobre os valores imputados ao recorrente inicia-se, para o sr. Cláudio de Moraes Machado, em 23/10/2007, na data em que tomou posse no cargo de Presidente da Fepad, porquanto dessa data em diante sobre ele recaia o dever de repor à conta específica do convênio os valores indevidamente transferidos para a conta administrativa da Fepad, porém não o fez, permitindo, com sua conduta omissiva, a perpetuação do ato irregular praticado pelo seu antecessor. 
6.12.	Não cabe ao recorrente alegar desconhecimento quanto à obrigatoriedade de manutenção na conta específica do convênio em tela dos recursos repassados pelo FNS, pois tal exigência constava expressamente do art. 20 da Instrução Normativa STN 1/1997, descrita no preâmbulo do ajuste, e da Cláusula Quarta do Convênio 009/2006, conforme abaixo transcritos (peça 1, p. 83-96) : 
IN/STN 1/1997
Art. 20. Os recursos serão mantidos em conta bancária específica somente permitidos saques para pagamento de despesas constantes do Programa de Trabalho ou para aplicação no mercado financeiro, nas hipóteses previstas em lei ou nesta Instrução Normativa, devendo sua movimentação realizar-se, exclusivamente, mediante cheque nominativo, ordem bancária, transferência eletrônica disponível ou outra modalidade de saque autorizada pelo Banco Central do Brasil, em que fiquem identificados sua destinação e, no caso de pagamento, o credor. (IN STN nº 1/2004) 
	CONVÊNIO 009/2006
A CONCEDENTE transferirá os recursos previstos na Cláusula Terceira, em favor do CONVENENTE, em conta específica aberta pela concedente, vinculada ao presente instrumento, onde serão movimentados na forma da legislação específica. 
Parágrafo Primeiro - É vedada a transferência, por parte do CONVENENTE, dos recursos alocados à conta aberta pela CONCEDENTE, ressalvada as situações excepcionais que deverão ser justificadas à CONCEDENTE, para fim de adoção de medidas à regularização.
6.13.	Demais, durante a gestão do recorrente a Fepad solicitou ao FNS a prorrogação da vigência do convênio em questão por meio do Ofício 659/2007-FEPAD-Presidência, de 8/12/2007 (peça 1, p. 170) .  Esse pedido foi deferido mediante a edição, em 28/12/2007, do 2º Termo Aditivo Simplificado de Prorrogação de Vigência do Convênio 009/2006 (peça 1, p. 172) . Nesse aditivo está expressamente consignado que as demais cláusulas do convênio original restaram ratificadas. Essa prorrogação foi comunicada à Presidência da Fepad em 28/12/2007, mediante o Ofício Sistema 015274-MS/SE/FNS (peça 1, p. 176) . 
6.14.	Portanto, não há como negar que o recorrente tinha conhecimento de que os recursos financeiros repassados ao Fepad deveriam ser mantidos em conta específica, consoante determinava a Cláusula Quarta do ajuste acima transcrita, cabendo a ele determinar a reposição à conta específica do convênio dos recursos indevidamente transferidos pelo seu antecessor, sob pena de se sujeitar às consequências dessa conduta omissiva. 
6.15.	Não há excludente de ilicitude neste caso, motivo pelo qual o recorrente tornou-se responsável pelos juros e correção monetária dos valores a ele atribuídos como débito a partir da data da sua posse na Presidência da Fepad, uma vez que, de forma omissiva, manteve indevidamente os recursos do convênio em comento na conta administrativa da Fepad, contrariando a cláusula convenial transcrita alhures. 
6.16.	Em face das considerações acima, conclui-se que o subitem 9.1 do acórdão recorrido ficaria redigido nos seguintes termos:
	RESPONSÁVEL
	VALOR ORIGINAL
 (R$) 
	DATA DA OCORRÊNCIA

	Floriano Pastore Júnior
	26.758,42
	1º/12/2006

	Cláudio de Moraes Machado
	69.681,58
	23/10/2007

	Cláudio de Moraes Machado
	743,38
	23/10/2007

6.17.	Deve-se anotar, ainda, que, diversamente do alegado pelo recorrente, os débitos a ele imputados se referem a despesas pagas durante o período da sua gestão, para as quais ele não trouxe aos autos, em momento algum, provas de que teriam sido custeadas com recursos do convênio objeto desta tomada de contas especial, ou seja, não houve a comprovação do nexo de causalidade entre essas despesas e os recursos repassados pelo FNS, motivo pelo qual os débitos indicados no subitem precedente subsistem e devem ser atribuídos ao recorrente. 
6.18.	Deve ser rejeitada também a alegação do recorrente de que não deveria ser responsabilizado pela não prestação de contas da primeira parcela dos recursos liberados com base no Convênio 009/2006 por não ter sido formalmente instado pelo órgão repassador a realizar tal prestação de contas parcial, pelas seguintes razões (subitem 6.1, alínea "b", retro) : 
	a) era dever do recorrente realizar a prestação de contas parcial relativa aos recursos repassados ao Fepad, conforme disposto na Cláusula Nova do Convênio 009/2006 (peça 1, p. 92) ; 
	b) o cumprimento desse dever de prestar contas parcial independia de notificação formal do FNS; 
	c) com base no princípio da continuidade administrativa, o recorrente deveria ter realizado a prestação de contas parcial prevista na Cláusula Nova do convênio, considerando que tinha conhecimento desse dever, conforme delineado no subitem 6.13, retro. 
6.19.	Em relação à alegação de que a unidade técnica e o Ministério Público junto ao TCU propuseram a exclusão do seu nome do rol de responsáveis destes autos por considerarem que a responsabilidade pelo débito apurado no processo era exclusivamente do sr. Floriano Pastore Júnior, não há como acatá-la em razão das conclusões exaradas precedentemente, eis que devidamente demonstrada a responsabilidade do recorrente pelo débito a ele imputado no subitem 9.1 do acórdão recorrido, com as retificações apontadas nesta instrução. 
6.20.	Demais, convém destacar que o TCU não se encontra vinculado às conclusões contidas na instrução da unidade técnica tampouco no parecer do Ministério Público junto ao TCU, conforme pode-se extrair dos seguintes enunciados da jurisprudência selecionada do Tribunal:
Eventual divergência entre o juízo do relator, explicitado no voto, e os pareceres constantes do relatório não necessariamente implica a existência de contradição na deliberação. A instrução da unidade técnica e o parecer do Ministério Público junto ao TCU não vinculam o relator, que pode ou não adotar as análises técnicas como razões de decidir. (Acórdão 6294/2018-TCU-Segunda Câmara, Relator Ministro Vital do Rêgo, 78/2017-TCU-Plenário, Relator Ministro Bruno Dantas) . (grifado) .
A contradição passível de ser saneada por meio de embargos declaratórios revela-se quando uma conclusão contida na decisão não guarda correlação com sua fundamentação. Não cabe suscitar contradição entre o posicionamento da unidade instrutiva e o do relator. A instrução da unidade técnica não vincula o posicionamento do relator. (Acórdão 2100/2010-TCU-Segunda Câmara, Relator Ministro Benjamin Zymler) . (grifado) .
6.21.	Por fim, quanto à alegação de boa-fé (subitem 6.1, alínea "e", retro) , cabe uma observação: "a responsabilização no âmbito do TCU não exige a configuração de dolo, bastando que o agente tenha agido com culpa grave" (Acórdão 1620/2019-TCU-Plenário, Relator Ministro Bruno Dantas) . 
6.22.  	Nesse mesmo sentido: Acórdão 2391/2018-TCU-Plenário, Relator Ministro Benjamin Zymler, e 11762/2018-TCU-2ª Câmara, relator Ministro-Substituto Marcos Bemquerer Costa. 
6.23.  	Neste ponto, cabe transcrever trechos do Voto condutor do referido Acórdão 2391/2018-TCU-Plenário, Relator Ministro Benjamin Zymler: 
79.	Quanto à alegação de que não existem indícios de que o defendente tenha agido dolosamente, destaco que a responsabilidade dos jurisdicionados perante o TCU é de natureza subjetiva, caracterizada mediante a presença de culpa stricto sensu, sendo desnecessária a caracterização de conduta dolosa ou má-fé do gestor para que este seja instado a ressarcir os prejuízos que tenha causado ao erário (Acórdão 9004/2018-TCU-Primeira Câmara, 635/2017-Plenário, 2781/2016-Plenário, dentre outros) .
80.	Neste ponto, cabe ressaltar que a Lei 13.655/2018 introduziu vários dispositivos na Lei de Introdução às Normas do Direito Brasileiro - LINDB, que diretamente alcançam a atividade jurisdicional desta Corte de Contas, em especial a atividade de aplicação de sanções administrativas e de correção de atos irregulares.
81.	Segundo os arts. 22 e 28 da LINDB, recém introduzidos pela referida norma:
'Art. 22.  Na interpretação de normas sobre gestão pública, serão considerados os obstáculos e as dificuldades reais do gestor e as exigências das políticas públicas a seu cargo, sem prejuízo dos direitos dos administrados.
§ 1º Em decisão sobre regularidade de conduta ou validade de ato, contrato, ajuste, processo ou norma administrativa, serão consideradas as circunstâncias práticas que houverem imposto, limitado ou condicionado a ação do agente.
§ 2º Na aplicação de sanções, serão consideradas a natureza e a gravidade da infração cometida, os danos que dela provierem para a administração pública, as circunstâncias agravantes ou atenuantes e os antecedentes do agente.
§ 3º As sanções aplicadas ao agente serão levadas em conta na dosimetria das demais sanções de mesma natureza e relativas ao mesmo fato.
 (...) 
Art. 28.  O agente público responderá pessoalmente por suas decisões ou opiniões técnicas em caso de dolo ou erro grosseiro.' (grifos acrescidos) .
82.	Dito isso, é preciso conceituar o que vem a ser erro grosseiro para o exercício do poder sancionatório desta Corte de Contas. Segundo o art. 138 do Código Civil, o erro, sem nenhum tipo de qualificação quanto à sua gravidade, é aquele "que poderia ser percebido por pessoa de diligência normal, em face das circunstâncias do negócio" (grifos acrescidos) . Se ele for substancial, nos termos do art. 139, torna anulável o negócio jurídico. Se não, pode ser convalidado. 
83.	Tomando como base esse parâmetro, o erro leve é o que somente seria percebido e, portanto, evitado por pessoa de diligência extraordinária, isto é, com grau de atenção acima do normal, consideradas as circunstâncias do negócio. O erro grosseiro, por sua vez, é o que poderia ser percebido por pessoa com diligência abaixo do normal, ou seja, que seria evitado por pessoa com nível de atenção aquém do ordinário, consideradas as circunstâncias do negócio. Dito de outra forma, o erro grosseiro é o que decorreu de uma grave inobservância de um dever de cuidado, isto é, que foi praticado com culpa grave.
	Gradação do Erro
	Pessoa que seria capaz de perceber o erro
	Efeito sobre a validade do negócio jurídico (se substancial) 

	Erro Grosseiro
	Com diligência abaixo do normal
	Anulável

	Erro (sem qualificação) 
	Com diligência normal
	Anulável

	Erro leve
	Com diligência extraordinária - acima do normal
	Não anulável

84.	Segundo Cristiano Chaves de Farias e Nelson Rosenvald, "culpa grave é caracterizada por uma conduta em que há uma imprudência ou imperícia extraordinária e inescusável, que consiste na omissão de um grau mínimo e elementar de diligência que todos observam" (FARIAS, Cristiano Chaves de. ROSENVALD, Nelson. Curso de Direito Civil. São Paulo: Atlas, p. 169) .
85.	Os aludidos autores invocaram a doutrina de Pontes de Miranda, segundo a qual a culpa grave é "a culpa crassa, magna, nímia, que tanto pode haver no ato positivo como no negativo, a culpa que denuncia descaso, temeridade, falta de cuidados indispensáveis". (PONTES DE MIRANDA. Tratado de direito privado, t. XXIII. Rio de Janeiro: Borsoi, 1971, p. 72) .
86.	Tomando por base tais balizas, compreendo que os elementos acostados nos autos permitem concluir que o Sr. Paulo Roberto Albuquerque Garcia Coelho agiu, no mínimo, com culpa grave na supervisão do Contrato 7/2006, pois, no alto de sua posição hierárquica, orientou os fiscais a atuarem em desacordo com os termos do contrato, possibilitando o uso dos veículos locados sem o mínimo de controle. Ademais, ele autorizou pagamentos sem as informações mínimas exigidas para a regular liquidação da despesa, o que possibilitou o recebimento pela empresa de valores muito acima do razoável e da média histórica da Funasa. 
87.	Dessa forma, julgo adequada a inclusão do ex-Coordenador Geral de Logística no rol de responsáveis pelo débito e, diante da existência de culpa grave, a aplicação da multa do art. 57 da Lei 8.443/1992, no valor a ser especificado a seguir, conforme a análise a ser efetuada adiante. Ademais, julgo pertinente a inabilitação do responsável pelo período de cinco anos para o exercício de cargo em comissão ou função de confiança no âmbito da Administração Pública.
6.24.  	Pelo acima enunciado, conclui-se que a responsabilidade dos jurisdicionados perante a Corte de Contas, para fins de ressarcimento, é de natureza subjetiva, caracterizada mediante a presença de culpa stricto sensu, sendo desnecessário evidenciar a conduta dolosa ou a má-fé do agente público para que ele seja instado a ressarcir os prejuízos que tenha causado ao erário.   
6.25.  	De outra parte, para a finalidade de aplicação de sanções administrativas, como por exemplo, multa, declaração de inidoneidade para licitar e inabilitação para o exercício de cargo em comissão ou função de confiança, há que se verificar a ocorrência de culpa grave ou dolo do administrador público. 
6.26.  	Nesse sentido tem-se os seguintes enunciados, extraídos da jurisprudência selecionada do TCU: 
Para a finalidade de aplicação de sanções administrativas, há que se verificar a ocorrência de culpa grave ou dolo do administrador público (Acórdão 11762/2018-TCU-Segunda Câmara, Relator Ministro-Substituto Marcos Bemquerer Costa) (grifado) 
Para aplicação de sanções pelo TCU, deve-se caracterizar a ocorrência de culpa grave ou dolo na conduta do administrador público (Acórdão 1691/2020-TCU-Plenário, Relator Ministro Augusto Nardes, e 1620/2019-TCU-Plenário, Relator Ministro Bruno Dantas) . (grifado) 
6.27.  	No presente caso, o Tribunal considerou grave a conduta do recorrente na execução de despesas relacionadas ao Convênio 009/2006, firmado entre o FNS e a Fepad, consoante demonstrado nas conclusões firmadas alhures, motivo pelo qual a multa a ele aplicada, no valor de R$ 30.000,00 (subitem 9.3 do acórdão recorrido) , proporcional ao dano causado ao Erário, com fundamento no art. 57 da Lei 8.443/1992, se mostra legítima em face da conduta, no mínimo, negligente do recorrente na condução da coisa pública. 
6.28.	Com base nessas considerações, conclui-se pela procedência parcial das alegações recursais apresentadas pelo sr. Cláudio de Moraes Machado, devendo, pois, serem acolhidas em parte, reduzindo-se o débito a ele imputado, nos termos do subitem 6.16, retro, com a diminuição proporcional da multa a ele aplicada.
7.	Das razões recursais: Floriano Pastore Júnior (peças 120, 136 e 137) 
7.1. 	No essencial, o recorrente alega que:
	a) a sua condenação se encontra pautada em conclusões atinentes a procedimentos meramente formais; 
	b) o projeto idealizado e indicado no convênio objeto desta TCE foi integralmente executado, sendo, pois, desarrazoadas e injustas as imputações de débito e multa, confirmando essa assertiva a manifestação apresentada pela "professora Ana Valéria Machado de Mendonça", constante da peça 137 destes autos;   
	c) a transferência dos recursos do convênio da conta específica para a conta administrativa da Fepad não constitui, por si só, motivo para inviabilização da comprovação do nexo de causalidade entre as despesas realizadas e os recursos repassados, sendo aplicável, portanto, ao presente caso, o entendimento consignado no Acórdão 3327/2019-TCU-Primeira Câmara, Relator Ministro Vital do Rêgo; 
	d) em caso análogo, o recorrente teve suas contas julgadas regulares com ressalva por ter entendido o TCU que os documentos constantes da prestação de contas do Convênio 7/2006 demonstravam a regular execução do objeto conveniado e que as falhas indicadas no processo eram formais (Acórdão 3739/2019-TCU-Primeira Câmara, Relator Ministro Bruno Dantas) ;  
	e) devem ser observadas no julgamento em comento as regras previstas na Lei de Introdução às Normas de Direito Brasileiro (Decreto-lei 4.657/1942) , atentando-se para as características do caso concreto; e
f) não há nos autos indicativos de que o recorrente teria agido com má-fé na execução do objeto do convênio em comento.  
7.2.  	Com base nessas alegações, o recorrente pede o provimento do recurso no sentido de que suas contas sejam julgadas regulares com ressalva, com exclusão do débito e da multa a ele imputados.    
Análise
7.3.   	Não procedem as alegações constantes do subitem 7.1, alíneas "a" e "b", retro, pois, diferentemente do afirmado pelo recorrente, está demonstrado nos autos que a irregularidade de suas contas, com imputação de débito e aplicação de multa, se deu em razão da não comprovação da boa e regular aplicação dos recursos decorrentes do Convênio 009/2006 no objeto conveniado, acarretando prejuízo ao Erário. 
7.4.	Não se está a tratar de impropriedades meramente formais como faz parecer crer o recorrente.
7.5.	No que diz respeito à manifestação firmada pela professora Ana Valéria Machado de Mendonça, juntada aos autos pelo recorrente (peças 136 e 137) , cabe esclarecer que ela, por si só, não demonstra que os eventos consignados na citada manifestação foram, de fato, custeados com recursos provenientes do convênio em questão, uma vez que a transferência dos recursos da conta específica para a conta administrativa da Fepad, realizada pelo recorrente, quebra o nexo de causalidade entre o desembolso dos recursos recebidos do FNS e as despesas executadas (v.g.: Acórdão 2312/2013-TCU-Plenário, Relator Ministro José Jorge) .
7.6.	Demais, é preciso levar em consideração que grande parte dos documentos anexados a essa manifestação se refere a eventos que teriam sido realizados após a gestão do recorrente, que se findou em 22/10/2007. 
7.7.	No caso dos documentos fiscais juntados à manifestação, o demonstrativo abaixo deixa evidenciado que eles já se encontravam anexados aos autos e não trazem nada de novo no sentido de comprovar o nexo de causalidade entre o desembolso dos recursos recebidos do FNS e as despesas executadas:
	Nota fiscal
	Valor - R$
	Peça do processo
	Peça manifestação

	0057
	6.040,00
	1, p. 220 e 301
	137, p. 295 

	0058
	5.540,00
	1, p. 208 e 303
	137, p. 294 

	0060 (*) 
	7.964,00 
	1, p. 279
	137, p. 293

 (*) nota fiscal emitida em 12/12/2007, quando o recorrente já não era o presidente da Fepad. 
7.8.	Ressalte-se que também os documentos a seguir relacionados, anexados à manifestação acima mencionada, de igual modo já se encontravam nos autos e, assim, não suscitam a alteração do entendimento delineado no acórdão recorrido: 
	Documento
	Valor - R$
	Peça processo
	Peça manifestação

	Comprovante eletrônico
	34,00
	1, p. 201
	137, p. 229

	Nota fiscal Carlton Hotelaria
	211,20
	1, p. 178
	137, p. 230

	Comprovante eletrônico
	40,00
	1, p. 205
	137, p. 231

	Comprovante eletrônico (*) 
	7.964,00
	1, p. 281
	137, p. 297 

	Comprovante eletrônico (*) 
	5.860,00
	1, p. 277
	137, p. 298

	Comprovante eletrônico (*) 
	5.300,00
	1, p. 271
	137, p. 299

 (*) documentos emitidos no ano de 2008, quando o recorrente já não era o presidente da Fepad. 
7.9. 	Nesse contexto, conclui-se que os documentos acima descritos não têm lastro suficiente para impor a exclusão do débito imputado ao recorrente. 
7.10.	Não procede, de igual modo, a alegação constante do subitem 7.1, alínea "c", retro, dadas as características específicas do caso concreto apreciado no Acórdão 3327/2019-TCU-Primeira Câmara, Relator Ministro Vital do Rêgo, as quais divergem, em sua essência, com as características presentes no caso ora examinado nesta tomada de contas especial, consoante pode-se observar nas conclusões contidas no seguinte trecho extraído do voto condutor do acórdão recorrido, as quais ratificam-se neste momento (peça 74) :
Em relação às responsabilidades dos gestores, após ponderar mais detidamente sobre a questão, entendo não ser cabível a responsabilização exclusiva de Floriano Pastore Júnior, pelo valor integral dos recursos repassados, sob pena de atribuir-lhe débito em razão de recursos que, efetivamente, não geriu.
A movimentação de recursos fora da conta específica, em que pese prejudicar o exame no nexo de causalidade da aplicação dos recursos, nem sempre enseja, por si, a condenação em débito, pois a comprovação da regularidade da aplicação dos recursos pode ser realizada por outros meios, desde que haja provas robustas dessa utilização.
Nesse sentido, por exemplo, o Acórdão 3327/2019-TCU-Primeira Câmara, Relator o Ministro Vital do Rêgo, por meio do que este órgão fracionário, acolheu a tese de que a não utilização da conta específica do convênio não constitui, por si só, fator impeditivo para que seja reconhecido o nexo de causalidade, desde que o conjunto probatório existente nos autos permita que se faça a correlação necessária para a caracterização do nexo. (grifado) 
Decisões em sentido semelhante podem ser coligidas nas ementas da jurisprudência selecionada do TCU:
'O saque em espécie na conta específica do convênio dificulta o estabelecimento do nexo causal entre os recursos públicos e a execução das despesas, mas, em algumas situações, o exame de todo o conjunto probatório existente nos autos permite que se faça a correlação necessária para a caracterização do nexo'. (Acórdão 1748/2016-TCU-Plenário, Rel. Ministro Vital do Rêgo, Boletim de Jurisprudência 135) 
'O descasamento temporal entre os recursos aportados e as despesas realizadas dificulta, mas não configura óbice intransponível ao estabelecimento do nexo de causalidade, sendo possível comprová-lo por outros meios que permitam, ainda que indiretamente, asseverar que o destino dos recursos foi realmente aquele previsto na norma ou no ajuste firmado' (Acórdão 9056/2017-TCU-Primeira Câmara, Rel. Ministro Bruno Dantas) 
'A realização de saques em espécie diretamente da conta bancária específica não constitui óbice intransponível à comprovação do nexo de causalidade entre as receitas e as despesas realizadas no convênio. Contudo, nessa situação, torna-se necessária a apresentação de provas que permitam, ainda que indiretamente, demonstrar que o destino dos recursos foi realmente aquele previsto na norma ou no ajuste firmado'. (Acórdão 5423/2017-TCU-Segunda Câmara, Rel. ministro. Aroldo Cedraz) . 
Neste caso concreto, verifico que a transferência dos recursos da conta específica do convênio para a conta administrativa da Fepad não impediria a adequada comprovação da utilização dos recursos, uma vez que os pagamentos relativos ao objeto conveniado eram liquidados por meio da conta específica.
O exame atento dos relatórios de inspeção in loco evidencia que, para realizar os pagamentos atinentes ao convênio, os recursos eram transferidos da conta administrativa da Fepad para a conta específica do convênio e, só então, a despesa era liquidada. 
Colhe-se, por exemplo, do Relatório de Inspeção in loco 19-2/2008, na seção 'Das Despesas do Convênio', que houve movimentação de R$ 97.371,54 na conta específica, referentes ao 'valor de R$ 89.126,58, transferidos da conta administrativa da FEPAD para a conta específica do convênio, para fins de liquidação das despesas realizadas com recursos deste  convênio, mais o montante de R$ 8.244,96, depositados na conta específica em atendimento a recomendação do  relatório anterior (...) ' (peça 1, pp. 193/194) .
Nesse sentido a defesa de Floriano Pastore Júnior, que consignou poderia ser verificado, nos extratos bancários da conta do convênio, na data de sua saída da Fepad, em 31/07/2007, que existiam saldos positivos na conta específica do convênio, pois 'os valores retirados da conta (...) foram devidamente devolvidos, à medida em que as solicitações de pagamentos eram solicitadas pelos coordenadores' (peça 37) .
Se houvesse documentação idônea dos pagamentos e comprovação da efetiva realização dos objetivos do convênio, seria possível, em tese, afastar o débito e estabelecer, com razoável certeza, do nexo de causalidade. (grifado) 
Concluo, portanto, ser mais apropriada a distribuição de responsabilidades em razão da gestão efetiva dos recursos, tal como realizada na primeira citação.  (grifado) 
Isto posto, passo a examinar as defesas apresentadas.
 (...) 
Já Floriano Pastore Júnior, na defesa apresentada por ocasião da primeira citação (peça 37) , que o objeto do convênio foi executado na íntegra e que todos os produtos previstos foram executados e concluídos na sua totalidade (peça 37, p. 2) . Para fins de comprovação da execução do objeto, apresentou anexos contendo extratos bancários, relação e comprovantes de pagamento, bem como mídia de CD contendo: Certificados de participação na 'Oficina Nacional de Comunicação da Informação em Saúde', na '4ª Oficina Internacional de Comunicação da Informação em Saúde', na 'Oficina de Introdução ao Ambiente de Aprendizagem Moodle' e na "Conferência Ibero-Americana de Comunicação da Informação em Saúde - I CIACIS'; lista de conferencistas, lista de debatedores, lista de expositores e lista de mediadores da Conferência Ibero-Americana de Comunicação da Informação em Saúde; Folder intitulado 'Projetos Jornadas do Conhecimento, Recuperação do Acervo'; imagens de páginas eletrônicas contendo notícias intituladas 'Jornadas do Conhecimento 2014' e 'Jornadas do Conhecimento 2014: curso com Cecilia Minayo no Nesp/Unb' (peças 42 e 43) .
Em instrução anterior (peça 46) , a unidade técnica confrontou a documentação apresentada com os produtos esperados, contidos no Plano de Trabalho aprovado, dentre outros, e concluiu que, embora haja indícios de realização de parte do que foi ajustado, a relação de despesas efetuadas, os extratos bancários e os comprovantes de pagamento constantes dos autos não permitem concluir que os eventos realizados e as contratações efetuadas tenham sido custeados e/ou executados no âmbito do Convênio 9/2006. (grifado)  
Em sua nova defesa, o responsável alega, em síntese, que:
a situação é semelhante a que resultou no entendimento do Acórdão 3739/2019-TCU-Primeira Câmara, relator o Ministro Bruno Dantas; 
os recursos liberados foram efetivamente utilizados na execução do objeto, o que poderia ser comprovado nos autos por intermédio dos recibos e extratos bancários.;
não contava com o apoio de equipes técnicas e nem jurídicas capazes de prestar assessoramento adequado quanto à movimentação dos recursos públicos;  
sua conduta poderia ser considerada regular, tendo em vista o que consta nos arts. 20 a 30 da Lei 13.655/2018, que alterou a Lei de Introdução às Normas do Direito Brasileiro;
o não encaminhamento de documentação complementar exigida para prestação de contas relativa à lª e 2ª a parcelas do convênio dirigia-se muito mais à gestão de Cláudio de Moraes Machado do que à sua gestão.
Não obstante, a documentação constante dos autos não é apta a demonstrar o correto emprego dos recursos públicos na consecução do objeto do convênio. Em verdade, sequer a execução do ajuste restou provada, razão pela qual não é possível aplicar o entendimento do Acórdão 3739/2019-TCU-Primeira Câmara.  (grifado) 
Tampouco cabe afastar a responsabilidade do gestor em razão de suposto desconhecimento das regras de gestão de recursos públicos, muito menos em razão de não ter assessoramento adequado. Não se pode alegar o desconhecimento da lei para eximir-se de cumpri-la.
Não cabe, ainda, pretender aplicar a Lei 13.655/2018 para afastar a responsabilização, uma vez que a matéria objeto destes autos não envolve a apreciação de valores jurídicos abstratos. Trata-se, aqui, de não comprovação do correto emprego de recursos públicos, o que demanda a utilização de documentação idônea e demonstração do nexo de causalidade entre a realização do objeto do convênio e as despesas efetuadas. (grifado) 
Os documentos juntados aos autos não possibilitam a demonstração da boa e regular aplicação dos recursos e não expressam relação de causalidade entre as despesas realizadas e os recursos do convênio, razão bastante ao julgamento pela ilegalidade das contas e a condenação em débito.  (grifado) 
7.11.	Essa mesma conclusão foi ratificada no voto condutor do Acórdão 8181/2021-TCU-Primeira Câmara, Relator Ministro Walton Alencar Rodrigues, ao examinar embargos de declaração opostos pelo ora recorrente ao Acórdão 4815/2021-TCU-Primeira Câmara, assim transcrita:
Muito embora sustente o recorrente não haver óbice à aplicação, de forma análoga, do Acórdão 3739/2019-TCU-Primeira Câmara, restou consignado no voto proferido o motivo a afastar essa pretensão, in verbis: 
'Não obstante, a documentação constante dos autos não é apta a demonstrar o correto emprego dos recursos públicos na consecução do objeto do convênio. Em verdade, sequer a execução do ajuste restou provada, razão pela qual não é possível aplicar o entendimento do Acórdão 3739/2019-TCU-Primeira Câmara'
7.12.	Inaplicáveis também ao presente caso as conclusões formuladas no Acórdão 3739/2019-TCU-Primeira Câmara, Relator Ministro Bruno Dantas, pelos seguintes motivos, impondo-se, assim, a improcedência da alegação constante do subitem 7.1, alínea "d", retro:
	a) falta de demonstração nos autos de que as despesas realizadas durante a gestão do recorrente, no valor de R$ 26.758,42, foram efetivamente custeadas com recursos provenientes do Convênio 009/2006, não restando constatado o devido nexo de causalidade entre os desembolsos dos recursos recebidos do FNS e as despesas executadas, conforme consignado no subitem 7.5, retro, diferentemente da percepção que o TCU teve ao prolatar o referido acórdão, que concluiu pela existência de nexo causal naquele caso concreto; e    
	b) os documentos juntados ao processo não possibilitam a demonstração da boa e regular aplicação dos recursos no objeto conveniado, diversamente, também, das conclusões exaradas na deliberação em comento.  
7.13.	Não procede também a alegação constante do subitem 7.1, alínea "e", retro, de que no julgamento deste processo o TCU teria que observar as regras previstas na Lei de Introdução às Normas de Direito Brasileiro (Decreto-lei 4.657/1942) , alterada pela Lei 13.655/2018, atendando-se para as características do caso concreto.
7.14.	Na verdade, o TCU observou, no julgamento questionado, as características do caso concreto apreciado e reprovou a conduta do recorrente na aplicação dos recursos decorrentes do Convênio 009/2006. Não é possível juridicamente utilizar-se dos objetivos da lei em comento para se eximir de responsabilidade por atos que, à toda evidência, causaram dano ao Erário. 
7.15.	Demais, foi por observar as características do caso concreto que o TCU deixou, no caso sob análise, de aplicar, de forma linear, os pronunciamentos firmados nos Acórdão 3739/2019-TCU-Primeira Câmara, Relator Ministro Bruno Dantas, e 3327/2019-TCU-1ª Câmara, Relator Ministro Vital do Rêgo, os quais, na essência, não se assemelham ao pronunciamento que se deve ter nos presentes autos. 
7.16.	Por fim, no que diz respeito à alegação inserta no subitem 7.1, alínea "f", retro, valem as mesmas considerações esposadas nos subitens 6.21 ao 6.27, retro. 
7.17.	Com base nessas considerações, conclui-se pela improcedência para a integralidade das alegações recursais apresentadas pelo sr.  Floriano Pastore Júnior, devendo, pois, serem rejeitadas. 
INFORMAÇÕES ADICIONAIS
8.	Tramitam no Tribunal os seguintes processos em nome dos recorrentes: 
	Processos
	Responsáveis

	TC Processo 031.356/2011-7
	Floriano Pastore Júnior e outros.

	TC Processo 002.248/2014-0
	Floriano Pastore Júnior, Cláudio de Moraes Machado e outro.

	TC Processo 020.630/2014-0
	Floriano Pastore Júnior, Cláudio de Moraes Machado e outro.

	TC Processo 013.643/2013-4
	Floriano Pastore Júnior, Cláudio de Moraes Machado e outro.

CONCLUSÃO 
9. 	Das análises anteriores, conclui-se que:   
a) não houve a ocorrência da prescrição decenal da pretensão punitiva fundada em decisão do Tribunal de Contas da União sob o regime do Código Civil (Acórdão 1441/2016-TCU-Plenário) ; 
b) não houve a ocorrência da prescrição quinquenal das pretensões ressarcitória e punitiva sob o regime do art. 1º, caput, da Lei 9.873/1999, nem mesmo a prescrição intercorrente de que trata o art. 1º, §1º, da referida lei; 
c) a aplicação da interrupção de que trata a Lei 9.873/1999 não se interrompe por uma única vez, não se aplicando, neste caso, subsidiariamente, o art. 202 do Código; 
d) os valores imputados como débito ao sr. Cláudio de Moraes Machado não se referem em sua totalidade às despesas executadas durante a sua gestão como presidente da Fepad (23/10/2007 a 13/5/2008) , devendo, por isso, ser reduzido o débito a ele imputado, com a diminuição proporcional da multa aplicada;   
e) não há demonstração nos autos do nexo de causalidade entre os desembolsos realizados com recursos do Convênio 009/2006 e as despesas impugnadas nesta tomada de contas especial;  
f) não deve ser aplicado no presente caso o entendimento contido nos Acórdão 3327/2019-TCU-Primeira Câmara, Relator Ministro Vital do Rêgo, e 3739/2019-TCU-1ª Câmara, Relator Ministro Bruno Dantas, eis que os fatos narrados não se assemelham;    
g) não há nos autos elementos que demonstram que os recursos públicos federais repassados à Fepad, mediante o convênio tratado nesta TCE, foram integralmente aplicados no objeto ajustado, havendo, portanto, dano ao Erário a ser ressarcido pelos recorrentes;   
h) a ausência de má-fé não impede a imputação de débito e a aplicação de multa aos recorrentes; e
i) as alegações recursais apresentadas pelo sr. Cláudio de Moraes Machado são parcialmente procedentes, devendo, por isso, serem acolhidas em parte, e totalmente improcedentes as suscitadas pelo sr. Floriano Pastore Júnior, devendo, pois, serem rejeitadas. 
9.1. 	Com base nas conclusões acima, propõe-se conhecer dos recursos e, no mérito, adotar as providências indicadas na proposta de encaminhamento adiante.
PROPOSTA DE ENCAMINHAMENTO 
10.	Diante do exposto, submete-se à consideração superior a presente análise dos recursos de reconsideração interpostos pelos srs. Floriano Pastore Júnior e Cláudio de Moraes Machado contra o Acórdão 4815/2021-TCU-Primeira Câmara, Relator Ministro Walton Alencar Rodrigues, propondo-se, com fundamento nos arts. 32, inciso I, e 33, da Lei 8.443/1992 c/c o art. 285 do RI/TCU: 
	a) conhecer do recurso interposto por Floriano Pastore Júnior e, no mérito, negar-lhe provimento; 
	b) conhecer do recurso interposto por Cláudio de Moraes Machado e, no mérito, dar-lhe provimento parcial para: 
	b1) reduzir o valor do débito imputado ao sr. Cláudio de Moraes Machado, alterando o subitem 9.1 do acórdão recorrido, que passaria a ter a seguinte redação:
	"9.1. julgar irregulares as contas de Floriano Pastore Júnior e Cláudio de Moraes Machado, condenando-os, individualmente, ao pagamento das quantias abaixo relacionadas, com a incidência dos devidos encargos legais, calculados a partir das datas correspondentes até o efetivo recolhimento, na forma da legislação em vigor, nos termos dos arts. 1°, inciso I, 16, inciso III, alínea "c", 19 e 23, inciso III, da Lei 8.443/1992:
	RESPONSÁVEL
	VALOR ORIGINAL
 (R$) 
	DATA DA OCORRÊNCIA

	Floriano Pastore Júnior
	26.758,42
	1º/12/2006

	Cláudio de Moraes Machado
	69.681,58
	23/10/2007

	Cláudio de Moraes Machado
	743,38
	23/10/2007

	b2) diminuir o valor da multa aplicada ao sr. Cláudio de Moraes Machado proporcionalmente à redução do débito a ele imputado; e 
c) dar ciência aos recorrentes e aos demais interessados da decisão que vier a ser proferida."
É o relatório.

Elísio de Azevedo Freitas (18596/OAB-DF), representando Floriano Pastore Júnior.

Procurador Júlio Marcelo de Oliveira

TOMADA DE CONTAS ESPECIAL. CONVÊNIO. CONTAS IRREGULARES. DÉBITO. MULTA. RECURSOS DE RECONSIDERAÇÃO. CONHECIMENTO. IMPROCEDÊNCIA DAS ALEGAÇÕES RECURSAIS DE UM DOS RECORRENTES. PROCEDÊNCIA PARCIAL DAS ALEGAÇÕES DE OUTRO RECORRENTE. NÃO PROVIMENTO A UM RECURSO E PROVIMENTO PARCIAL A OUTRO. REDUÇÃO DO DÉBITO E DA MULTA.

TOMADA DE CONTAS ESPECIAL (TCE)

Secretaria de Recursos (Serur).

Atendidos os requisitos de admissibilidade, os recursos de reconsideração interpostos por Floriano Pastore Júnior e Cláudio de Moraes Machado contra o Acórdão 4815/2021-TCU-Primeira Câmara, que julgou irregulares suas contas especiais, condenou-os em débito e lhes aplicou multas individuais de R$ 20.000,00 e R$ 30.000,00, respectivamente, podem ser conhecidos.
2.	A presente TCE foi instaurada em razão da impugnação total das despesas realizadas no âmbito do Convênio 9/2006, celebrado entre a Fundação de Estudos e Pesquisas em Administração (Fepad) e a União, com recursos do Fundo Nacional de Saúde - FNS. O ajuste tinha por objeto o apoio técnico e financeiro ao Projeto "Jornadas do Conhecimento: aprendendo e fazendo a saúde coletiva". Foram repassados R$ 192.880,00 em duas parcelas iguais: a primeira em 1º/12/2006 e a segunda em 4/1/2007.
3.	O acórdão recorrido responsabilizou os recorrentes pelas despesas efetuadas durante as respectivas gestões à frente da Fepad. Nos termos do voto condutor do acórdão recorrido, "os documentos juntados aos autos não possibilitam a demonstração da boa e regular aplicação dos recursos e não expressam relação de causalidade entre as despesas realizadas e os recursos do convênio, razão bastante a o julgamento pela ilegalidade das contas e condenação em débito."
4.	Em síntese, os recorrentes sustentam:
4.1 	Cláudio de Moraes Machado
	- permaneceu à frente da Fepad somente até 13/5/2008;
	- o período de sua gestão foi exíguo tanto para aperfeiçoar a gestão da Fundação quanto para que lhe fosse atribuída responsabilidade;
	-  a vigência do convênio continuou durante a gestão de Mamede Said Maia Filho;
	- os recursos do convênio foram integralmente liberados na gestão de Floriano Peixoto que os transferiu para a conta da Fepad; e
	- agiu de boa-fé.
4.2 	Floriano Pastore Júnior
	- a prescrição punitiva e ressarcitória no âmbito do TCU se submete ao prazo de cinco anos;
	- sua condenação se pautou em conclusões atinentes a procedimentos meramente formais;
	- o projeto foi integralmente executado;
	- em caso análogo teve suas contas julgadas regulares com ressalva;
	- o nexo causal entre os recursos e as atividades desenvolvidas foi demonstrado;
	- agiu de boa-fé;
	- os documentos juntados aos autos (peças 136 e 137) demonstram a efetiva realização do objeto do convênio.
5.	A Secretaria de Recursos - Serur analisou e rejeitou os argumentos de Floriano Pastore Júnior. Quanto ao recurso de Cláudio de Moraes Machado, a unidade técnica propõe dar provimento parcial, visto que o acórdão condenatório contém despesas efetuadas em datas em que o recorrente já não era presidente da Fepad. O representante do Ministério Público concordou com a proposta da unidade técnica.
6.	Endosso as manifestações. A análise empreendida pela secretaria especializada enfrentou adequadamente cada um dos argumentos trazidos pelos recorrentes, razão pela qual incorporo seus fundamentos às minhas razões de decidir, sem prejuízo das seguintes considerações.
7.	No que diz respeito à pretensão ressarcitória, é de ampla ciência que o Supremo Tribunal Federal - STF, ao apreciar o Recurso Extraordinário - RE 636.886, fixou, em repercussão geral, a tese de que "É prescritível a pretensão de ressarcimento ao erário fundada em acórdão de Tribunal de Contas" (Tema 899) .
8.	Entretanto, esta Corte tem se guiado pelo entendimento de que tal tese diz respeito à fase de execução judicial de deliberação do Tribunal de Contas, tanto assim que, para resolver o caso concreto em que foi delineada, foi necessária a utilização da Lei 6.830/1980, a Lei de Execuções Fiscais, diploma legal evidentemente inaplicável à fase que antecede a formação do título executivo extrajudicial, caracterizada pela atuação do órgão de controle externo até a prolação do acórdão.
9.	Assim, continuam hígidos o posicionamento fixado pelo STF, em 2008, no Mandado de Segurança - MS 26.210, oportunidade em que foi fixada a tese da imprescritibilidade das ações de ressarcimento ao erário, e a Súmula TCU 282, cujo conteúdo é no mesmo sentido.
10.	Quanto à pretensão punitiva, alinho-me aos critérios definidos em incidente de uniformização de jurisprudência, por meio do Acórdão 1441/2016-TCU-Plenário, com supedâneo no Código Civil, que estabelece o prazo de 10 anos para a sua ocorrência, contado a partir da data do fato impugnado e interrompido pelo ato que ordenar a citação, a audiência ou a oitiva da parte. Sob tais premissas, considerando que a primeira irregularidade praticada ocorreu em 1º/12/2006 e o ato de ordenação das citações é de 30/9/2016 (peça 13) , não transcorreu prazo de dez anos.
11.	Ainda que fosse acolhida a alegação de ocorrência de prescrição quinquenal prevista na Lei 9.873/99, consoante demonstrou a Serur na instrução transcrita no Relatório que antecedeu este Voto, a prescrição das pretensões indenizatória e punitiva desta Corte não se consumou.
12. 	Em relação às alegações mérito, cumpre acolher parte das alegações de Cláudio de Moraes Machado. Refiro-me ao fato de que o responsável já não era mais responsável pela entidade a partir do dia 13/5/2008. Dessa forma, as despesas efetuadas a partir dessa data não são a ele imputáveis. Em consequência, devem ser excluídos do acórdão condenatório os gastos referentes aos dias 19 e 20 de maio daquele ano. 
13.	Além disso, como bem observado pelo auditor instrutor, as datas constantes do acórdão em relação aos débitos imputados a Cláudio de Moraes Machado devem ser ajustadas, visto que se referem às transferências para a conta da Fepad, efetuadas pelo seu antecessor, Floriano Pastore Júnior. Sendo assim, a data referente ao dano deve ser a data de sua posse como presidente da entidade, 23/10/2007.
13.	As demais alegações dos recorrentes não são suficientes para promover alterações no Acórdão 4815/2021-TCU-Primeira Câmara.
14.	Com efeito, deve ser rejeitado o argumento de que não foi devidamente provado o prejuízo ao erário visto que o objeto do convênio teria sido executado, o que pode ser comprovado pela documentação juntada aos autos. 
15.	Consoante pacífica jurisprudência desta Corte (Acórdão 11/1997-TCU-Plenário, Acórdãos 87/1997, 234/1995, 291/1996 e 380/19 da 2ª Câmara, Decisões 200/1993 e 545/1992 do Plenário e Decisão 225/95 -2ª Câmara)  e do Supremo Tribunal Federal - STF (MS 20.335/DF) , cabe ao gestor de recursos públicos o ônus de provar sua correta aplicação e a inexistência das irregularidades que lhe são imputadas, sob pena de surgimento da presunção relativa de seu uso irregular. 
16.	Apesar de toda a documentação apresentada, tanto na fase interna como perante esta Corte, os responsáveis não lograram comprovar o nexo de causalidade entre os documentos comprobatórios e as atividades realizadas com os recursos repassados pelo FNS. Permanecem escorreitos, dessa forma, os fundamentos e as razões de fato e de direito presentes no acórdão recorrido.
17.	Assim, proponho negar provimento ao recurso de reconsideração interposto por Floriano Pastore Júnior e dar provimento parcial ao recurso de Cláudio de Moraes Machado, reduzindo o débito que lhe foi imputado, com diminuição proporcional da multa aplicada, nos termos propostos pela unidade técnica e pelo Ministério Público.
	Ante o exposto, VOTO por que este Colegiado adote o acórdão que ora submeto
TCU, Sala das Sessões, em 17 de maio de 2022.
JORGE OLIVEIRA 
Relator